臺灣高等法院刑事裁定
111年度毒抗字第90號
抗  告  人  
即  被  告  李柏育



選任辯護人  呂承翰律師
            俞力文律師
上列抗告人即被告因違反毒品危害防制條例案件，不服臺灣新北
地方法院110年度毒聲字第2565號，中華民國110年12月28日裁定
（聲請案號：臺灣新北地方檢察署110年度聲觀字第2229號、110
年度毒偵字第7478號）提起抗告，本院裁定如下：
    主  文
抗告駁回。 
    理  由
一、聲請意旨略以：被告甲○○前因施用毒品案件，經檢察官以10
    9年度毒偵字第782號為附戒癮命令條件之緩起訴處分確定，
    緩起訴期間自民國109年4月1日起至110年9月30日止，於109
    年11月12日戒癮治療履行完成。詎仍不知悔改，基於施用第
    二級毒品之犯意，於110年1月3日為警採尿時起回溯96小時
    内之某時許，在不詳地點，以將第二級毒品甲基安非他命放
    置玻璃球吸食器内燒烤吸食煙霧之方式，施用第二級毒品甲
    基安非他命1次。嗣於110年1月3日，在網際網路交友軟體Gr
    inder以暱稱「Top17/5」邀約不特定男網友施用毒品性愛，
    為執行網路巡邏員警發現，遂與被告相約於同日16時許，在
    臺北市○○區○○○○0段00巷00號4樓之樓梯間見面，被告依約前
    往而為警查獲，並扣得安非他命吸食器1支（内含殘渣，無
    法磅秤，檢出第二級毒品甲基安非他命成分），復經採集其
    尿液送驗，結果呈安非他命及甲基安非他命陽性反應。訊據
    被告矢口否認前揭犯行，辯稱：伊為警查獲前最後一次施用
    毒品係於109年12月27日14時許云云，惟查，被告上開為警
    所採尿液經送驗之結果，呈安非他命、甲基安非他命陽性反
    應乙情，有臺北市政府警察局偵辦毒品案件尿液檢體委驗單
    、台灣尖端先進生技醫藥股份有限公司110年1月19日所出具
    之濫用藥物檢驗報告（尿液檢體編號：000000號）、法務部
    調查局110年3月3日調科壹字第11003119280號鑑定書、台北
    市政府警察局松山分局中崙派出所扣押筆錄、扣押物品目錄
    表、交通部民用航空局航空醫務中心110年1月6日航藥鑑字
    第0000000號毒品鑑定書各1份在卷可稽，足認被告確於上開
    採尿前回溯96小時内之某時許，有施用第二級毒品之行為，
    其犯行堪以認定。又被告否認上開犯行，且其於前開戒癮治
    療履行完成後，再犯本件施用毒品案件，已不適合為附命完
    成戒癮治療之緩起訴處分，爰聲請裁定將被告送勒戒處所觀
    察、勒戒等語。
二、原裁定意旨略以：被告於警詢及偵訊時矢口否認有何聲請意
    旨所示施用第二級毒品甲基安非他命之犯行，辯稱：我最後
    一次施用毒品係於109年12月27日下午2時許等語。經查，被
    告於110年1月3日下午4時30分許（按：應更正為下午6時30
    分許），為警徵得其同意後採尿，經送由台灣尖端先進生技
    醫藥股份有限公司以酵素免疫分析法初步檢驗，及以氣相層
    析質譜儀法確認檢驗，結果呈安非他命、甲基安非他命陽性
    反應一節，有臺北市政府警察局偵辦毒品案件尿液檢體委驗
    單（檢體編號：000000）及上開公司出具之濫用藥物檢驗報
    告（報告日期：2021/1/19）各1份附卷可稽。按甲基安非他
    命經口服投與後約70％於24小時內自尿中排出，約90％於96小
    時內自尿中排出，由於甲基安非他命成分之檢出與其投與方
    式、投與量、個人體質、採尿時間與檢測儀器之精密度等諸
    多因素有關，因此僅憑尿液中呈甲基安非他命陽性反應，並
    無法確實推算吸食時間距採集時間之長短，惟依上述資料推
    斷，最長可能不會超過4日，亦經行政院衛生署藥物食品檢
    驗局（現改制為行政院衛生福利部食品藥物管理署）81年2
    月8日（81）藥檢一字第00156號函示明確，為原審承辦毒品
    案件職務上所知。是被告為警查獲後所採尿液送驗結果既有
    安非他命、甲基安非他命陽性反應，且該結果復係採用氣相
    層析質譜儀法進行確認，已足排除偽陽性反應之可能，顯見
    被告於聲請意旨所載時間，確有施用第二級毒品甲基安非他
    命1次之事實，堪予認定。被告上開所辯，尚非可採。被告
    前未曾因施用毒品案件而受觀察、勒戒之處分乙節，有本院
    被告前案紀錄表存卷可參。又檢察官對於被告本件施用第二
    級毒品甲基安非他命犯行，經裁量後未為附命戒癮治療之緩
    起訴處分，而聲請原審裁定令入勒戒處所施以觀察、勒戒，
    核屬檢察官裁量權之適法行使，尚無確切事證可認檢察官之
    判斷有何違背法令、事實認定錯誤或裁量出現重大明顯瑕疵
    之情事，是本件聲請並無不合，應予准許等語。
三、抗告意旨略以：公訴不受理發回後，檢察官仍得依法裁量後
    ，給予附條件緩起訴處分。另衡諸藥癮發作，於治療期間反
    覆發作，乃是病理之常，難以期待於戒癮治療期間之初期，
    即完全戒除，為此法務部認為戒癮治療期間再犯者，應發函
    詢問戒癮治療機構、觀護人等專業意見，審酌延續原有戒癮
    治療，再為緩起訴之可能。又就戒癮治療期間再犯者，原裁
    定應依法審酌被告戒癮治療情形，被告所犯另案是否受戒癮
    治療處遇之效力所及，提出其於完成戒癮治療後有再次施用
    毒品之具體事證，並說明就同一施用毒品犯行有何再行觀察
    、勒戒之必要云云。
四、按犯毒品危害防制條例第10條之罪者，檢察官應聲請法院裁
    定，或少年法院（地方法院少年法庭）應先裁定，令被告或
    少年入勒戒處所觀察、勒戒，其期間不得逾2月，毒品危害
    防制條例第20條第1項定有明文。次按附命完成戒癮治療緩
    起訴之被告縱使完成戒癮治療，難認得與觀察、勒戒或強制
    戒治已執行完畢之情形等同視之（最高法院110年度台上字
    第2832號判決意旨參照）。
五、經查：
  ㈠抗告人即被告（下稱「被告」）甲○○未否認於聲請意旨所載
    時間施用第二級毒品，有抗告狀在卷可考（見本院卷第9至1
    7、33至41頁）。且查：
　⒈被告為警查獲所採集之尿液，經以酵素免疫分析法（EIA）進
    行初步檢驗，並以氣相層析質譜儀法（GC/MS）進行確認檢
    驗之結果，分別確呈安非他命類陽性及安非他命、甲基安非
    他命陽性反應，有臺北市政府警察局偵辦毒品案件尿液檢體
    委驗單（檢體編號：000000）、臺灣尖端先進生技醫藥股份
    有限公司110年1月19日濫用藥物檢驗報告（尿液檢體編號：
    000000）附卷可稽（見毒偵字第2243號卷第6、7頁）。
　⒉又尿液初步檢驗採用之免疫學分析法，可能對結構類似成分
    產生反應，故初步檢驗呈陽性反應者，需採用另種不同分析
    原理之檢驗方法進行確認。行政院衛生署管制藥品管理局曾
    針對全國各衛生局判定為陽性之尿液檢體，抽樣以氣相層析
    質譜儀分析法進行確認，均未發現有偽陽性之誤判情形，業
    經行政院衛生署管制藥品管理局以管檢字第0920004713號函
    函示明確，再依Clarke'sIsolationIdentificationofDrugs
    第二版記載，一般於尿液中可檢出之最大時限，甲基安非他
    命1-5天，亦據行政院衛生署管制藥品管理局以管檢字第092
    0005609號函函釋明確。綜上，堪認被告於110年1月3日下午
    6時30分為警採尿時間往前回溯96小時內之某時，有施用第
    二級毒品甲基安非他命之犯行。
　⒊被告未曾因施用毒品案件，受觀察、勒戒或強制戒治，且曾
    由臺灣新北地方檢察署檢察官以109年度毒偵字第782號為附
    命完成戒癮治療之緩起訴處分確定，被告於109年11月12日
    履行完成，嗣被告因本件施用毒品案件，由檢察官聲請簡易
    判決處刑，經法院判決不受理，有臺灣新北地方法院110年
    度易字第490號不受理判決、本院被告前案紀錄表、刑案資
    料查註紀錄表及全國施用毒品案件紀錄表附卷可稽（見本院
    卷第61至63頁、毒偵字第2243號卷第3、4頁）。被告完成緩
    起訴處分附命完成之戒癮治療，難認得與觀察、勒戒或強制
    戒治已執行完畢之情形等同視之，已如前述，則被告前未經
    觀察、勒戒無訛，是被告本件施用毒品犯行，依法不得逕行
    起訴，從而被告本件犯行經法院判決不受理後，原審依檢察
    官聲請裁定將被告送勒戒處所觀察、勒戒，於法自無不合。
    抗告意旨以公訴不受理發回後，檢察官仍得依法裁量後，給
    予附條件緩起訴處分云云，並非可採。
　㈡至於抗告意旨另主張戒癮治療期間再犯者，應發函詢問專業
    意見，審酌延續原有戒癮治療，再為緩起訴之可能。以及戒
    癮治療期間再犯者，原裁定應依法審酌被告戒癮治療情形，
    被告所犯另案是否受戒癮治療處遇效力所及，並說明就同一
    施用毒品犯行有何再行觀察、勒戒必要云云。惟查：
  ⒈按「犯第10條之罪者，檢察官應聲請法院裁定，或少年法院
    （地方法院少年法庭）應先裁定，令被告或少年入勒戒處所
    觀察、勒戒，其期間不得逾2月。」、「第20條第1項及第23
    條第2項之程序，於檢察官先依刑事訴訟法第253條之1第1項
    、第253條之2第1項第4款至第6款或第8款規定，為附條件之
    緩起訴處分時，或於少年法院（地方法院少年法庭）認以依
    少年事件處理法程序處理為適當時，不適用之。」毒品危害
    防制條例第20條第1項、第24條第1項分別定有明文，又行政
    院依毒品危害防制條例第24條第4項授權訂定之「毒品戒癮
    治療實施辦法及完成治療認定標準」第2條，規定戒癮治療
    之實施對象，為施用第一級及第二級毒品者（第1項）；被
    告有下列情事之一時，不適合為附命完成戒癮治療之緩起訴
    處分。但無礙其完成戒癮治療之期程者，不在此限：一、緩
    起訴處分前，因故意犯他罪，經檢察官提起公訴或判決有罪
    確定。二、緩起訴處分前，另案撤銷假釋，等待入監服刑。
    三、緩起訴處分前，另案羈押或執行有期徒刑（第2項）。
    是毒品危害防制條例所規定之觀察、勒戒處分，其立法意旨
    在幫助施用毒品者戒除毒癮，該處分之性質非為懲戒行為人
    ，而係為消滅行為人再次施用毒品之危險性，目的在戒除行
    為人施用毒品之身癮及心癮措施；觀察、勒戒係導入一療程
    觀念，針對行為人將來之危險所為預防、矯治措施之保安處
    分，以達教化與治療之目的，可謂刑罰之補充制度，從而毒
    品危害防制條例本身所規定之觀察、勒戒及強制戒治等保安
    處分，雖兼具自由刑之性質，卻有刑罰不可替代之教化治療
    作用，且觀察、勒戒既屬用以矯治、預防行為人反社會性格
    ，而具社會保安功能之保安處分，當無因行為人之個人或家
    庭因素而免予執行之理，是毒品危害防制條例規定之觀察、
    勒戒處分係屬強行規定，倘有施用毒品之行為，除檢察官審
    酌個案情形，依同條例第24條第1項為附命完成戒癮治療之
    緩起訴處分，可排除適用外，凡經檢察官聲請，法院原則上
    應予尊重，僅得依法裁定令入勒戒處所觀察、勒戒，以查其
    是否仍有施用毒品傾向，並據以斷定幫助行為人徹底戒毒之
    方法，法院尚無自由斟酌以其他方式替代之權，且戒癮治療
    係基於防制毒品危害之刑事政策，及毒品危害防制條例第24
    條鑑於對若干施用毒品者，若僅施以徒刑不足以斷絕毒癮之
    規範本旨，使檢察機關與衛生主管機關合作，由檢察官審酌
    個案情形，援引毒品危害防制條例第24條，改以緩起訴處分
    方式轉介毒品施用者前往醫療院所治療，惟是否給予被告為
    附命完成戒癮之緩起訴處分，屬檢察官依法行使之裁量職權
    。
  ⒉本件檢察官經斟酌被告個案情形，認以向法院聲請觀察、勒
    戒始能達戒癮目的，而不為被告緩起訴處分及到指定醫療醫
    院為替代療法之諭知，乃屬檢察官適法職權之行使。質言之
    ，對於「初犯」或「3年後再犯」施用毒品者之戒癮方式，
    係採「緩起訴之戒癮治療」與「觀察、勒戒」並行之雙軌模
    式，至應採取行附命完成戒癮治療之緩起訴處分，或向法院
    聲請裁定觀察、勒戒之處遇措施，要屬檢察官依法行使裁量
    權之範疇，法院原則上應予尊重，尚無自由斟酌以其他方式
    替代之權。參以被告雖未再否認本件施用毒品犯行，然被告
    本件犯行時點（即110年1月3日下午6時30分為警採尿時間往
    前回溯96小時內之某時），係於前揭卷證資料所示，被告10
    9年11月12日完成前揭緩起訴處分附命之戒癮治療後，則檢
    察官以被告於前開戒癮治療履行『完成後』再犯本件施用毒品
    ，已不適合為附命完成戒癮治療緩起訴處分為由，未再對被
    告採行附命完成戒癮治療之緩起訴處分，而向法院聲請裁定
    觀察勒戒，並無明顯裁量怠惰或濫用之情事，程序自無不合
    。抗告意旨主張『戒癮治療期間再犯者』，應發函詢問專業意
    見，審酌延續原有戒癮治療再為緩起訴之可能，以及應依法
    審酌被告戒癮治療情形，所犯另案是否受戒癮治療處遇效力
    所及，並說明就同一施用毒品犯行有何再行觀察、勒戒必要
    云云，容有誤會，亦非可採。
六、綜合上情相互酌參，原審以被告有施用第二級毒品甲基安非
    他命之犯行，事證明確，依毒品危害防制條例第20條第1項
    及觀察勒戒處分執行條例第3條第1項規定，裁定將被告應送
    勒戒處所觀察、勒戒，經核其認事用法，並無違誤，被告仍
    執前詞，提起本件抗告，並無理由，應予駁回。
據上論斷，應依刑事訴訟法第412條，裁定如主文。
中　　華　　民　　國　　111 　年　　1 　　月　　28　　日
　　　　　　      刑事第七庭  審判長法　官  孫惠琳
　　　　　　　　　　　　　　　　　  法　官  王惟琪
　　　　　　　　　　　　　　　　　  法　官  連雅婷
以上正本證明與原本無異。
不得再抗告。
                                    書記官  潘文賢
中　　華　　民　　國　　111 　年　　1 　　月　　28　　日